臺灣高雄地方法院刑事判決　　　　　　100年度簡上字第514號
上　訴　人
即　被　告　林松山
上列上訴人因妨害自由案件，不服本院高雄簡易庭100 年度簡字
第3670號中華民國100 年8 月15日第一審刑事簡易判決（聲請簡
易判決處刑書案號：臺灣高雄地方法院檢察署100年度偵字第154
24號）提起上訴，本院管轄第二審之合議庭判決如下：
    主  文
上訴駁回。
    事  實
一、林松山與忠勤物業管理顧問有限公司（下稱忠勤公司）負責
    人王淑瓊有經營及產權糾紛，於民國100 年5 月間多次前往
    高雄市○○○路33巷9 號忠勤公司外叫囂，同年5  月13 日
    16時許林松山再度前往該公司前要求入內找王淑瓊並叫罵敲
    門，該公司行政助理李麗華因業經王淑瓊告知林松山其人其
    事且當時僅1 人在內而拒絕開門，林松山竟於16時30分許，
    持其所有之鐵鍊將該公司大門鍊住並上鎖，以此方式剝奪李
    麗華之行動自由，並繼續在外叫罵，李麗華見狀報警，經警
    於同日16時50分許到場逮獲林松山，並扣得仍在大門上之鐵
    鍊1 條及鎖頭1 個。
二、案經李麗華訴由高雄市政府警察局三民第一分局報告臺灣高
    雄地方法院檢察署檢察官偵查後聲請簡易判決處刑。
    理  由
壹、證據能力部分
    按被告以外之人於審判外之陳述，雖不符刑事訴訟法第159
    條之1 至之4 之規定，然經當事人於審判程序同意作為證據
    ，法院審酌該言詞陳述或書面陳述作成時之情況，認為適當
    者，亦得為證據，刑事訴訟法第159 條之5 第1 項定有明文
    。本判決後開引用具有傳聞證據性質之證據資料，已經當事
    人於審理期日同意為證據使用（本院簡上卷第20頁），是其
    縱無刑事訴訟法第159 條之1 至第159 條之4 或其他傳聞法
    則例外之情形，亦經本院審酌該證據作成之情況，既無違法
    取得情事，復無證明力明顯過低等情形，以之做為證據適當
    ，應認均有證據能力。
貳、實體部分
一、訊據上訴人即被告林松山坦承有拿鐵鍊及鎖頭將告訴人李麗
    華鎖在忠勤公司內乙情，然矢口否認有何妨害自由犯行，辯
    稱：伊是要警察查明她的身分，不知道拿鍊子上鎖叫警察來
    查明身分會犯妨害自由罪云云，惟查：
（一）前開犯罪事實，業經證人即告訴人李麗華於本院審理時證
      稱：「因為我不認識林松山，但在我上班的第一天老闆就
      影印林松山的身分證給我看，說這個人經常來鬧，且他已
      嚇跑一位會計，叫要我有心理準備，我說沒關係，我應該
      可以應付得來，我想應該沒怎樣，所以我的桌子有放他的
      身分證及照片，所以我大概知道他長什麼樣子，當天他在
      4 點之前有先來一次，就在門外大小聲，叫我開門，他要
      進去找我們老闆，我說現在公司都沒有人，只剩我一人，
      而且我不認識他，老闆也不在，請他等我們老闆回來再進
      來，他就警告我說『妳不開門，等一下我就來鎖門，讓妳
      不能下班』，我沒當真也不理他，結果4 點多他就帶一條
      很粗的大鍊子把我的門鎖上，因為我已快要下班，且我家
      還有一個幼稚園的小朋友要接，我跟他說我要下班，他說
      他就是不讓我下班，除非我叫我老闆出來，我說裡面根本
      沒有人，我怎麼叫老闆，結果他就鎖上，後來我就打電話
      跟警察說我的門被鎖上了，然後警察就過來，當時被告就
      守在門口也不走，還在那邊大喊大叫。」等情綦詳（本院
      簡上卷第40頁）；復有證人王淑瓊於警詢證稱：李麗華是
      忠勤物業管理顧問有限公司員工，擔任行政助理等語明確
      （警卷第7-8 頁），且有扣押筆錄、扣押物品目錄表、扣
      押物及案發現場照片在卷可考（警卷第13-17 、22頁）。
（二）被告雖辯稱：要請警察查明告訴人身分云云，然與告訴人
      證述之情節大相逕庭，且警察到場處理係因告訴人報警，
      亦為被告所自承（本院簡上卷第45頁），是被告此部分所
      辯，已有可疑。而被告對於他人有使用權之建築物內，將
      他人大門上鎖囚禁於建築物內使之無法離去，業已該當剝
      奪他人行動自由罪名。本案縱認被告對忠勤公司之產權存
      有爭議，被告動機係為查明身分，仍不能任意將告訴人囚
      禁在該公司內，而剝奪告訴人之行動自由；更何況告訴人
      乃忠勤公司行政助理，身處忠勤公司內，自有合法權源，
      難謂告訴人對忠勤公司有何所謂現時不法侵害可言，仍不
      能認定被告有何正當防衛之權限。
（三）被告復辯稱：伊不知道拿鍊子上鎖會犯妨害自由罪云云，
      惟除有正當理由而無法避免者外，不得因不知法律而免除
      刑事責任，但按其情節得減輕其刑，刑法第16條定有明文
      。而究有無該條所定情形而合於得免除其刑者，係以行為
      人欠缺違法性之認識，即以無違法性之認識為前提，且其
      欠缺違法性認識已達於不可避免之程度者，始足當之（最
      高法院92年台上字第4497號判例意旨參照）。被告上開陳
      述縱令屬實，依其教育程度係大專畢業、任職保全公司總
      經理（警卷第1 頁）之智識程度、生活歷練觀之，堪認被
      告並無正當理由而無法避免之情，被告仍不得免除其刑事
      責任。
（四）綜上所述，被告所辯並不足採，本案事證明確，被告犯行
      洵堪認定，應依法論科。
二、核被告所為，係犯刑法第302 條第1 項之剝奪他人行動自由
    罪。
三、原審以被告罪證明確，適用刑法第302 條第1 項、第41條第
    1 項前段、第38條第1 項第2 款，刑法施行法第1條 之1 第
    1 項、第2 項前段等規定，並審酌被告與王淑瓊就忠勤公司
    產權歸屬有所糾紛，未能以和平理性之方式解決，率爾波及
    無辜第三者即告訴人，而以上鎖方式非法方法剝奪告訴人行
    動自由等犯罪動機目的及手段，並斟酌其拘束告訴人自由之
    期間，造成告訴人身心受創，行為實有不當；又被告曾有毀
    損前科，此品行資料有臺灣高等法院被告前案紀錄表1 份在
    卷可稽，而以被告生活狀況及智識程度而言，其自稱大專畢
    業、家境小康、以商為業，並斟酌其未與告訴人達成調解等
    一切情狀，量處拘役40日，並諭知易科罰金之折算標準。復
    就扣案被告所有之鐵鍊1 條及鎖頭1 個（含鑰匙1 支），係
    供剝奪告訴人行動自由所用之物，依刑法第38條第1  項第2
    款宣告沒收，其認事用法均無違誤，量刑亦稱妥適，被告執
    前開之詞否認犯行，要無可採，其上訴為無理由，應予駁回
    。
據上論斷，應依刑事訴訟法第455 條之1 第1 項、第3 項、第36
4 條、第368 條，判決如主文。
本案經檢察官謝長夏到庭執行職務
中    華    民    國   100    年    11    月    29    日
             刑事第十六庭  審判長法 官  施柏宏
                                 法 官  林柏壽
                                 法 官  陳美芳
以上正本證明與原本無異。
不得上訴。
中    華    民    國   100    年    11    月    29    日
                                書記官  蔡靜雯
附錄本案論罪科刑法條
刑法第302條第1項
私行拘禁或以其他非法方法，剝奪人之行動自由者，處5 年以下
有期徒刑、拘役或3 百元以下罰金。